臺灣嘉義地方法院刑事判決　　　　　　　96年度簡上字第68號
上　訴　人
即 公 訴人　臺灣嘉義地方法院檢察署檢察官
上　訴　人
即　被　告　丁○○
　　　　　　庚○
共　　　同
選任辯護人　林芳榮律師
上列上訴人因被告妨害名譽案件，不服本院嘉義簡易庭中華民國
96年1月31日96年度朴簡字第27號第一審簡易判決（聲請簡易判
決處刑案號：95年度偵字第8004號）提起上訴，本院管轄第二審
之合議庭，逕依通常程序為第一審判決如下：
    主  文
原判決撤銷。
丁○○、庚○均無罪。
    理  由
一、聲請簡易判決處刑意旨略以：丁○○、庚○於民國95年9月
    25日15時10分許，在嘉義縣朴子市龜子港8號順安里廟前，
    因土地糾紛等候法院人員測量土地時，在特定多數人得共見
    聞下，丁○○、庚○竟意圖散布於眾，向同在該處之戊○○
    及其他真實姓名年籍不詳之鄰人指摘表示：「己○○在丁○○、庚○家門口隨地小便」等語，足以毀損己○○之名譽。
    嗣因己○○不甘受辱而報警處理，訴請偵辦，因認被告2人
    涉犯刑法第310條第1項之誹謗罪嫌等語。
二、按犯罪事實應依證據認定之，無證據不得認定犯罪事實；又
    不能證明被告犯罪者，應諭知無罪之判決，刑事訴訟法第15
    4條第2項、第301條第1項分別定有明文。另事實之認定，應
    憑證據，如未能發現相當證據，或證據不足以證明，自不能
    以推測或擬制之方法，以為裁判基礎；而所謂認定犯罪事實
    之證據，係指足以認定被告確有犯罪行為之積極證據而言，
    而認定犯罪事實所憑之證據，雖不以直接證據為限，間接證
    據亦包括在內，然而無論直接或間接證據，其為訴訟上之證
    明，須於通常一般人均不致有所懷疑，而得確信其為真實之
    程度，始得據之為有罪之認定，倘其證明尚未達到此一程度
    ，而有合理懷疑存在時，應為無罪之判決（最高法院29年上
    字第3105號、40年台上字第86號及76年台上字第4986號判例
    要旨足資參照）。再按告訴人之告訴，係以使被告受刑事訴
    追為目的，是其陳述是否與事實相符，仍應調查其他證據以
    資審認，最高法院52年台上字第1300號判例意旨亦足資參照
    。至於刑法第310條第1項之誹謗罪，係以意圖散布於眾，而
    指摘或傳述足以毀損他人名譽之事為成立要件，是誹謗罪之
    成立，除行為人在客觀上需有指摘或傳述足以毀損他人名譽
    之事實外，尚須行為人在主觀上有毀損他人名譽之故意，方
    具構成要件該當性，而行為人是否具有主觀構成要件故意，
    須依行為當時之具體情況客觀判斷之，倘無證據足證行為人
    係出於惡意之情況下，即應推定其係以善意為之，而何謂足
    以損毀他人名譽之事，則應從一般社會之客觀通念就個別事
    實加以判斷，而非以當事人主觀之感受為認定之標準。
三、公訴意旨認被告2人涉犯刑法第310條第1項之誹謗罪嫌，無
    非係以告訴人己○○之指述及證人戊○○、丙○○之證述為
    據，且認隨地小便一事，涉及個人私德，而與公益無關，被
    告2人，縱能證明其為真實，無法解免誹謗罪嫌。
四、經查：
(一)有關被告2人是否有在嘉義縣朴子市龜子港8號順安里廟（以
    下簡稱上址）前，指摘或傳述告訴人己○○在渠等家門口小
    便乙事，證人即告訴人己○○於警詢時證稱：95年9月25日
    15時10分許，在上址廟前，因等候法院人員至現場履勘，丁○○、庚○誹謗伊在渠等家門口隨地小便，告知該2人不可
    隨便亂說，經勸阻不聽，才報警處理，當時有弟戊○○、地
    政人員甲○○及隨同等3人，另有不知名鄰居3、4人在場等
    語（見警卷第10頁），證人戊○○於警詢時則證稱：被告2
    人在廟前傳述己○○在渠等家門口小便，己○○說飯可以隨
    便吃，話不可以隨便亂講，被告2人還繼續講，己○○即報
    警處理，在場還有地政人員及附近民眾3、4人等語（見警卷
    第15頁），而在偵查中則具結證稱：被告2人說己○○在渠
    等家門口小便，現場有鄰居等語（見偵卷第26頁），又告訴
    人證述當日以其手機（號碼0000000000號）報警一節，經本
    院依職權調閱該手機號碼之通聯紀錄，顯示確實於95年9月2
    5日14時55分11秒及15時0分46秒撥打110報警，此有通聯紀
    錄1份在卷足憑（見本院卷第30、33頁），而告訴人及庚○
    等人因土地糾紛等候法院人員至上址履勘測量，所定時間係
    95年9月25日15時，亦有本院朴子簡易庭函1紙存卷可佐（見
    偵卷第12頁），另告訴人報警時，執行法官並未至現場，亦
    據告訴人及戊○○分別證述在卷（見警卷第9、15頁；本院
    卷第75、76、87頁），被告2人是否有公訴意旨所指犯行，
    經本院審理時，質之當日情形：
１、有關被告2人如何指摘、傳述及相關人如何回應一節，告訴
    人證述：「（你稱丁○○也有毀謗你，那丁○○如何說？）
    她當著眾人的面前指著我說我在她家門口偷小便，真是不要
    臉，長這麼大的人了，還做這種事情（臺語）」、「（丁○○說的內容與庚○說的內容差不多？）是。」、「（當時你
    弟弟有無跟他們說什麼？）我弟弟跟他們說不要再講了。」
    、「（被告2人是一看到你們，沒有講什麼話，就直接講那
    些毀謗你的話語？）是。」等語（見本院卷第77、84頁），
    戊○○則證稱：「（被告2人當時如何說？）當時在場的人
    有4人及鄰居，我叔叔及嬸嬸說我哥哥在他家門口小便，很
    不要臉（臺語），我哥哥請他們不要再講，他們說有做這種
    事，還怕人家講，他們還繼續說。他們很大聲說，而且跟鄰
    居的人說，且當時很多人。」、「（當天你聽到被告2人在
    誹謗你哥哥時，你哥哥如何回應？）我哥跟他們說飯可以亂
    吃，話不可以亂講，我哥是用台語說的。」、「（你自己有
    無跟被告2人說什麼話？或講說不要再講了？）我沒有回應
    。」、「（當天被告2人有無講其他的話？）我有聽到他們
    2人在跟一些鄰居講話，忽然就講誹謗我哥哥的話。」等語
    （見本院卷第88、93、98-1頁），經核該2人之證詞，戊○○自證當場對於被告2人之言詞並無作任何回應，告訴人卻
    證稱戊○○有告知被告2人不要再說等情，且被告2人是否有
    與在場之人聊天始傳述上開話語，告訴人與戊○○之證詞亦
    顯相悖，再佐以當時到現場之嘉義縣朴子市地政事務所地政
    人員甲○○、乙○○、陳怡霖於警詢時均證陳：當日執行測
    量有3人，並未目睹或聽聞該言詞，當時正在找測量圖根點
    位等語（見警卷第18、21、24頁），而甲○○於本院審理時
    到庭證述：當日現場履勘係下午3時，約提早10分鐘到現場
    ，不久後法官即到現場，沒有印象看到較年輕之人或聽聞爭
    吵，也無印象有至涼亭處，廟距離涼亭15公尺，涼亭距離測
    量現場約10、20公尺等語（見本院卷第115至120頁），乙○○則證稱：沒有注意有人大聲爭執，當天有站在涼亭那邊一
    下，但馬上就去找基準點，並無印象有何人在涼亭等語（見
    本院卷第124、127頁），復輔以告訴人及戊○○所證被告2
    人在現場大聲且穿插著講一節（見本院卷第76、81、88、89
    頁），即廟距離涼亭15公尺，涼亭則距測量現場約10、20公
    尺，衡情上址係空曠之廣場（見警卷第29頁照片），被告2
    人若確實大聲講述，在場之地政人員理應有所聽聞，然其等
    卻皆證述並未聽及，告訴人及戊○○所證稱地政人員在涼亭
    等情，顯與該3位地政人員證述不符。再者，本件既係法院
    定當日15時至現場履勘，地政人員甲○○證稱提早10分鐘至
    現場，等待法官至現場前，有前置作業，需找尋測量點等節
    ，即符合常情，再佐以上述告訴人報警時間及證稱地政人員
    在現場聽聞，是其指稱被告2人傳述上開話語之時間，應係
    在當日14時50分許至報警之14時55分11秒之間，地政人員在
    該約5分鐘之時間內，是否確已完成前置作業，而得以在涼
    亭處等候法官至現場，不無疑問，即被告2人是否確有對著
    地政人員及涼亭處之人，傳述上開話語，尚非無疑。至於乙○○於本院審理時所證陳：在現場等法官來時沒聽到什麼，
    但法官去屋後測量時，好像有聽到說小便之事等語（見本院
    卷第124頁），然既告訴人於法官尚未到現場前，即已報警
    ，則法官當日並未聽聞告訴人指述之上情，即乙○○前揭證
    述係在法官到場之後所聽聞，並非告訴人所指稱之誹謗乙事
    ，即非得以據為不利於被告2人之認定。
２、至於有關當時各該在場人之相關位置，告訴人證述：廟那邊
    有三角亭，鄰居坐在那邊，與戊○○站在亭外面等，地政人
    員有1、2人站在亭內，其餘地政人員則去處理前置作業，那
    次地政人員來了5、6人，最少有2人在做前置作業，有2人在
    亭內等候，至於被告2人則站在亭外，對著亭子方向講上述
    話語等語（見本院卷第81、82頁），證人戊○○則證稱：測
    量人員有4、5人，當時在亭外，被告2人在涼亭裡面，亭子
    裡外都有鄰居在場，地政人員站在伊旁邊，在亭子裡有2位
    地政人員，已經測量完畢，因為天氣熱，亭子有樹蔭可以遮
    陽，另外還有10幾個人在涼亭裡、外等語（見本院卷第88、
    90、96頁），比對該2人證詞，非但與前述在警詢時或偵查
    中所證情節有所出入，並且當日僅有3位地政人員至現場，
    而被告2人究竟係站在亭內抑或亭外一節，亦有所捍格，再
    者，戊○○所述鄰居人數更從3、4人變成10幾人，其證詞是
    否足以憑證告訴人之指稱確為真實，仍屬有疑。再參酌當時
    被告2人與告訴人若確已有所爭執，告訴人復旋當場報警，
    警方據報至現場後，被告2人既已在現場，告訴人自得指被
    告2 人為嫌疑犯、現行犯，而偕同至警局製作筆錄，然則被
    告2人均係於95年9月29日始至警局接受第1次調查，此有各
    該警詢筆錄可稽（見警卷第3、6頁），即並未於當日併與告
    訴人前往警局製作筆錄，更令人質疑當時是否確有告訴人所
    指述之情形。
３、再者，被告丁○○警詢及本院審理時迭次辯稱：到現場係在
    涼亭下方處，己○○經過伊面前，就跟己○○說不要在伊家
    門口隨地小便，並不是在涼亭那邊，那時在涼亭處有5、6人
    ，己○○並未阻攔，即報警等語（見警卷第7頁、本院卷第5
    0、138頁），至於被告庚○則否認有在現場涼亭處傳述上開
    話語，然雖可認定丁○○確有傳述上開話語，惟綜觀前述客
    觀事實，並無證據足認丁○○係對戊○○（其證詞之可信性
    有所瑕疵，詳如後述）或地政人員、鄰居等在場之人廣為傳
    述，況且以告訴人所證稱被告2人並未講其他話即傳述小便
    乙事，與被告丁○○辯稱看到己○○即告知不要隨地小便一
    節，皆係未講其他話語之際，即直接講述小便一事，情節相
    符，益顯戊○○證稱之被告2人尚有講其他話語，容有添加
    情節，尚非可信，是丁○○僅係因與告訴人在現場相遇，認
    告訴人前日即95年9月24日14時許，在其家門口隨地小便，
    再度告以不要如此作為，客觀上並無證據足認係向在場之人
    傳述。至於公訴意旨所稱被告主觀上有誹謗告訴人之犯意，
    則需再探究告訴人是否有於95年9月24日14時許，在被告2人
    住處前小便。
(二)告訴人有無於95年9月24日14時許，在嘉義縣朴子市龜子港3
    號附2之被告2人住處前小便一節，經證人丙○○於偵查具結
    及本院審理時到庭證述甚詳，且參酌告訴人於偵查時證稱：
    95年9月24日在臺北縣板橋市，24日晚間始駕車回嘉義等語
    （見偵卷第8頁），而於本院審理時，起初亦堅詞：95年9月
    24日晚間始駕車自北部出發，25日早上才回到嘉義等語（見
    本院卷第80頁），即堅稱95年9月24日下午14時不可能出現
    在嘉義，然經本院告以其通聯紀錄之基地台顯示，應係95年
    9月24日凌晨即從北部返回嘉義，告訴人始改證稱：係24日
    上午即回到嘉義等情（見本院卷第81頁），然在未告知戊○○上開通聯紀錄，戊○○於本院審理時亦堅證：確定係於95
    年9月24日凌晨與己○○、父、母親、大哥等人自北部回嘉
    義，25日當天到嘉義後，在家裡整理環境，履勘前並未在嘉
    義過夜等語（見本院卷第91頁），衡諸常情，告訴人與戊○○皆在北部居住或就學，據其證述在卷（見本院卷第79、87
    頁），對於因法院定期履勘，而與家人返回嘉義縣朴子市龜
    子港3號附1之住處，且當日履勘亦與被告2人有所爭執，尚
    報警處理，應有事件特殊性之記憶，即是否有於履勘前即返
    回嘉義，並在嘉義居住一晚等情，印象應較為深刻，而無混
    淆之虞，然告訴人先前之證詞與戊○○之證述，卻堅稱確實
    係95年9月25日始返回嘉義，不無刻意隱瞞告訴人於95年9月
    24 日下午即在嘉義之事實，換言之，丁○○於95年9月25日
    在上址告以告訴人不要在被告2人家門口小便一事，若確無
    小便該事，則告訴人與戊○○並無需隱瞞何時返回嘉義等情
    ，無非確係有該事實，而刻意掩飾。是縱證人丙○○於本院
    審理時之證述有若干記憶上之不清晰，然衡其70歲之年紀，
    對於主要情節，即告訴人在被告2人家門口前小便乙事，前
    後證述並未見不符，即堪採信，被告2人所辯，諒亦非虛。
    另觀之告訴人上揭通聯紀錄，與戊○○（手機號碼00000000
    00）於95年9月25日15時43分04秒、43分05秒、43分52秒有
    數通密切之通聯，另於同日17時11分12秒、13分26秒、14分
    32秒亦有數次通聯，而告訴人及戊○○分別係於95年9月25
    日15時50分起至16時40分止、同日18時05分起至18時45分止
    ，在嘉義縣警察局朴子分局竹村所製作筆錄，亦有各該警詢
    筆錄可佐（見警卷第9、14頁），對此，告訴人證稱：履勘
    結束後，與警方至警局作筆錄，即未與戊○○在一起等語（
    見本院卷第85頁），然戊○○卻證稱：履勘前後皆未離開現
    場，均與己○○在一起，其間因己○○踩破水管，己○○打
    電話叫伊詢問是否有叫人來修水管，只有通過1次電話，因
    當時己○○很忙，雖然皆在現場，然未當面說而用打電話等
    語，後又改稱：確定在警察局製作筆錄前，並未與己○○通
    過電話，上稱通電話詢問修水管一事係到警局做完筆錄後等
    語（見本院卷第89、92頁），即戊○○所為證詞顯與通聯紀
    錄未合，綜上各節，衡情戊○○與告訴人為兄弟，其證詞有
    前述諸多瑕疵，不無有偏頗之情，是否可信，尚非無疑。
(三)雖證人之記憶，隨時間經過，有其先天上無法期待與事實全
    然相符之特性，且亦因個人生活體認、經驗或觀察能力及利
    害關係等感受，而就同一事實之陳述前後略有出入，然對於
    突發而較具深刻性、特殊性事件之記憶，其主要情節之描述
    ，應較能相符，其枝節紛歧應無礙於事實之認定，然本件告
    訴人與戊○○之上開證述，除僅丁○○與庚○2人均有傳述
    上開話語一節相符外，其餘針對傳述時客觀環境之證述情節
    有未盡相合之處，而因被告2人既係在短暫之5分鐘內為傳述
    ，其斯時所處之外在客觀環境，對於被告2人是否該當誹謗
    罪之意圖散布於眾要件之認定，厥為重要，應認亦係對於主
    要情節之描述，輔以其餘在場之人均證稱並未聽聞，另經警
    查訪並無鄰居在場（見警卷第13頁），且戊○○之證詞與告
    訴人不盡相符之處，已足以影響對本案事實之認定，亦因有
    可供彈劾其可信性之瑕疵，難以憑採之處，則尚難僅據告訴
    人之證詞，率認被告2人即有意圖散布於眾，傳述毀損告訴
    人名譽之事。再者，刑法誹謗罪相繩者，係行為人有誹謗他
    人名譽之故意，而丁○○於當日對告訴人告知不要再到其家
    門口小便，實係因前日告訴人之舉動而致，諒一般國民感情
    及社會之客觀通念，對於他人在自家門口隨意小便乙事，應
    皆認不僅有礙環境衛生，亦影響善良風俗之觀瞻，丁○○告
    以上語，應無所謂惡意攻訐告訴人之意思，既無法認定其有
    所惡意，即應推定其係以善意為之。申言之，丁○○確實有
    告以己○○不要再到被告2人家門口小便乙事，然就客觀事
    實，並無向在場之人傳述之情，而其主觀上，當非基於惡意
    毀損告訴人之名譽為目的甚明。至於庚○部分，亦僅告訴人
    之指述為據，並無其他之人證述確有聽聞，而戊○○之證詞
    又有上揭瑕疵等處，顯無積極證據足資證明確有上揭犯行。
五、綜上所述，被告丁○○告以告訴人不要在被告2人家門口小
    便一事，不能認係出於誹謗告訴人名譽之故意所言，其辯解
    並無誹謗之犯意，即足採信，而被告庚○辯稱並未傳述上開
    話語，因證人戊○○之證詞容有上揭未具可信性之瑕疵，而
    告訴人雖於本院審理中已以證人身分具結作證，然其證詞亦
    有懷疑而與事實不符之處，從而，本件公訴意旨所舉證據，
    尚容有合理懷疑存在，尚未達認定被告2人為有罪之確信。
    此外，復查無其他積極證據足證被告2人涉有公訴意旨所指
    之誹謗犯行，本應為被告2人無罪之諭知。原審逕依簡易程
    序諭知被告2人有罪之判決，尚有未當，公訴人依據告訴人
    請求提起上訴，雖有未洽，然被告2人上訴意旨指摘原判決
    有罪之認定不當為有理由，自應由本院合議庭將原判決撤銷
    ，改依通常程序自為第一審判決，並諭知被告2人均無罪之
    判決。
據上論斷，應依刑事訴訟法第452條、第369條第1項前段、第364
條、第301第1項，判決如主文。
本案經檢察官曹哲寧到庭執行職務
中　　華　　民　　國　　96　　年   　5  　月　　31　　日
                  刑事第二庭審判長法  官  沈福財
                                  法  官  陳蒨儀
                                  法　官　林青怡
上列正本證明與原本無異。
如不服本判決，應於判決送達後10日內向本院提出上訴狀（應附
繕本）。告訴人或被害人如對於本判決不服者，應具備理由請求
檢察官上訴，其上訴期間之計算係以檢察官收受判決正本之日期
為準。
中　　華　　民　　國　　96　　年   　5  　月　　31　　日
                                  書記官  李佳惠
